臺灣高雄地方法院民事判決　　　　　　　110年度訴字第415號
原　　　告　林燈發　
訴訟代理人　陳勁宇律師
　　　　　　王俊智律師
被　　　告　謝昆政　
上列當事人間請求侵權行為損害賠償事件，本院於民國110 年10
月19日言詞辯論終結，判決如下：
    主  文
原告之訴及假執行之聲請均駁回。
訴訟費用由原告負擔。
    事實及理由
一、原告主張：兩造均為民國107 年高雄市鳳山區保安里里長候
    選人，詎被告竟於107 年11月間，在高雄市鳳山區發送記載
    ：「汙水回饋金申請手續繁瑣嚴重擾民，還有個資外洩疑慮
    ，解決無法度？里民請託清淤，無法度？說好當選捐里長事
    務費，無法度？強降雨淹水災損全面協助申請補助，無法度
    ？颱風天竟只有保安里停電兩天以上，無法度？請問林里長
    四年前絕不食言的政見保安里活動中心在哪？」等不實內容
    之文宣（下稱系爭文宣），及懸掛記載：「抗議！還我汙水
    回饋金！汙水處理廠設籍在保安里每年竟被刪減252,000 回
    饋金」等不實內容之布條（下稱系爭布條），以此方式侵害
    原告之名譽權，致原告分別受有相當於新臺幣（下同）60萬
    元、40萬元之精神痛苦，爰依侵權行為之法律關係提起本訴
    ，並聲明：㈠被告應給付原告100 萬元，及自起訴狀繕本送
    達翌日起至清償日止，按週年利率百分之五計算之利息；㈡
    願供擔保請准宣告假執行。
二、被告則以：被告發送系爭文宣及懸掛系爭布條之行為，旨在
    抗議汙水回饋金的相關問題，及強調原告過去所說的話並未
    實現，並未不法侵害原告之名譽權；就系爭文宣部分，原告
    係於107 年11月23日發覺被告發送系爭文宣，卻遲至109 年
    11月23日始提起本訴，業已罹於2 年時效等語，資為抗辯，
    並聲明：㈠原告之訴駁回；㈡如受不利判決，願供擔保聲請
    宣告免為假執行。
三、兩造不爭執之事實（訴字卷第121 頁）：
    被告有於107 年11月間，在高雄市鳳山區發送系爭文宣及懸
    掛系爭布條之行為。
四、本院得心證之理由：
  ㈠言論自由旨在實現自我、溝通意見、追求真理，及監督各種
    政治或社會活動，名譽則在維護人性尊嚴與人格自由發展，
    二者均為憲法所保障之基本權利，二者發生衝突時，對於行
    為人之刑事責任，現行法制之調和機制係建立在刑法第310
    條第3 項「真實不罰」及第311 條「合理評論」之規定，及
    509 號解釋所創設合理查證義務的憲法基準之上，至於行為
    人之民事責任，民法並未規定如何調和名譽保護及言論自由
    ，固仍應適用侵權行為一般原則及509 號解釋創設之合理查
    證義務外，上述刑法阻卻違法規定，亦應得類推適用；又對
    於自願進入公眾領域之公眾人物，或就涉及公眾事務領域之
    事項，個人名譽對言論自由應為較高程度之退讓，是行為人
    對於公眾人物或所涉公眾事務，以善意發表言論，或對於可
    受公評之事為適當之評論，就其所言為真實之舉證責任，應
    有相當程度之減輕，倘依行為人所提證據資料，可認有相當
    理由確信其為真實，縱事後不能證明其言論內容與事實相符
    ，亦不得遽謂行為人有未盡注意義務之過失而令其負侵權行
    為之損害賠償責任，最高法院97年度台上字第970 號判決、
    98年度台上字第539 號判決可資參照。
  ㈡經查：
  ⒈系爭文宣部分：
  ⑴系爭文宣固記載：「汙水回饋金申請手續繁瑣嚴重擾民，還
    有個資外洩疑慮，解決無法度？」、「里民請託清淤，無法
    度？」、「強降雨淹水災損全面協助申請補助，無法度？」
    、「颱風天竟只有保安里停電兩天以上，無法度？」等內容
    （審訴字卷第29頁），然該等言論係在表達被告對於保安里
    公共事務之意見，係就可受公評之事（刑法第311 條第3 款
    參照）所為之評論，且被告曾於另案提出被告為里民清運淤
    泥之照片（107 年度選偵字第94號卷第53頁），而汙水回饋
    金申請手續須提出存摺等資料，及淹水災損並非均得申請補
    助，暨保安里停電時，中崙里及二甲里並未停電等節，亦為
    原告於另案所自承（107 年度選他字第294 號卷第10至11頁
    ），足見該等言論並未逾越適當範圍。原告固主張：汙水回
    饋金、清理淤泥、淹水補助、停電等，均非原告擔任里長時
    之權責云云（訴字卷第55頁），惟村（里）置村（里）長一
    人，受鄉（鎮、市、區）長之指揮監督，辦理村（里）公務
    及交辦事項；村（里）得召集村（里）民大會或基層建設座
    談會；里為蒐集民情、反映民意、解決里內公共事務及其他
    重要事項，得召開里民大會或基層建設座談會，地方制度法
    第59條第1 項前段、第60條前段、高雄市里民大會及基層建
    設座談會實施辦法第3 條前段分別定有明文，可知里長本有
    辦理里公務及交辦事項、蒐集民情、反映民意、解決里內公
    共事務及其他重要事項之職權，該等言論既在表達被告對於
    保安里公共事務之意見，且未逾越適當範圍，揆諸前揭判決
    意旨，個人名譽對言論自由應為較高程度之退讓，自無不法
    侵害原告之名譽權可言。
  ⑵系爭文宣又記載：「說好當選捐里長事務費，無法度？」、
    「請問林里長4 年前絕不食言的政見保安里活動中心在哪？
    」等內容（審訴字卷第29頁），然該等言論係在表達被告對
    於里長候選人即原告有無履行過去言論之質疑，亦係就可受
    公評之事所為之評論，且系爭文宣並已轉貼原告過去之選舉
    文宣作為對照乙節，亦為原告所不爭執（訴字卷第55頁），
    足見該等言論並未逾越適當範圍。原告固主張：被告並非轉
    貼原告當選里長當屆之選舉文宣，而係更前一屆之選舉文宣
    云云（訴字卷第55頁），惟系爭文宣業於轉貼原告過去之選
    舉文宣處註記「之前的選舉文宣」等語（審訴字卷第29頁）
    ，而公眾人物過去之一切言行是否與現在一致，本為應受檢
    視而可受公評之事，至過去言行是否因時間久遠而仍有苛責
    該公眾人物之必要，要屬選民得以自由判斷之另一問題。從
    而，該等言論既在表達被告對於原告有無履行過去言論之質
    疑，且未逾越適當範圍，揆諸前揭判決意旨，個人名譽對言
    論自由應為較高程度之退讓，自無不法侵害原告之名譽權可
    言。
  ⒉系爭布條部分：
    系爭布條固記載：「抗議！還我汙水回饋金！汙水處理廠設
    籍在保安里每年竟被刪減252,000 回饋金」等內容（審訴字
    卷第31頁），然該等言論係在表達對於汙水回饋金數額之不
    滿，並非對於原告所為之評論，已難逕認有何侵害原告名譽
    權之情事。原告主張：系爭布條「影射」原告並未為里民爭
    取汙水回饋金云云（審訴字卷第31頁），自嫌速斷。況該等
    言論係在表達被告對於保安里公共事務之意見，係就可受公
    評之事所為之評論，且該汙水回饋金確遭主管機關刪減乙節
    ，亦為原告所不爭執（審訴字卷第17頁），足見該等言論並
    未逾越適當範圍，揆諸前揭判決意旨，自無不法侵害原告之
    名譽權可言。
  ⒊此外，原告前以同一原因事實，認被告涉犯公職人員選舉罷
    免法第104 條、刑法第310 條第2 項等罪而提出告訴，經臺
    灣高雄地方檢察署檢察官以107 年度選偵字第94號為不起訴
    處分，復經臺灣高等檢察署高雄分署以108 年度上聲議字第
    1982號駁回再議之聲請，再經本院以108 年度聲判字第96號
    刑事裁定駁回交付審判之聲請，更足佐原告尚未舉證被告有
    何不法侵害原告名譽權之行為。從而，原告請求被告賠償精
    神損害，自屬無據。
五、本件事證已臻明確，被告既無不法侵害原告名譽權之行為，
    則被告抗辯：就系爭文宣部分，原告係於107 年11月23日發
    覺被告發送系爭文宣，卻遲至109 年11月23日始提起本訴，
    業已罹於2 年時效等節，即與判決結果不生影響，自無再予
    審究之必要，併此敘明。
六、綜上所述，原告依侵權行為之法律關係，請求被告給付100
    萬元，及自起訴狀繕本送達翌日起至清償日止，按週年利率
    百分之五計算之利息，為無理由，應予駁回。又原告之訴既
    經駁回，其假執行之聲請失所附麗，自應併予駁回。
七、訴訟費用負擔之依據：民事訴訟法第78條。
中    華    民    國   110    年    11    月    9     日
                  民事第五庭法  官   王耀霆
以上正本係照原本作成。
如對本判決上訴，須於判決送達後20日內向本院提出上訴狀。如
委任律師提起上訴者，應一併繳納上訴審裁判費。
中    華    民    國   110    年    11    月    9     日
                            書記官   陳莉庭